【裁判字號】    97,台上,3931
【裁判日期】    970821
【裁判案由】    違反毒品危害防制條例
【裁判全文】
最高法院刑事判決            九十七年度台上字第三九三一號
上  訴  人  甲○○
選任辯護人  吳俊昇律師
上列上訴人因違反毒品危害防制條例案件，不服台灣高等法院中
華民國九十七年六月二十日第二審判決（九十七年度上訴字第一
三０八號，起訴案號：台灣桃園地方法院檢察署九十五年度偵字
第二一一三七號），提起上訴，本院判決如下：
    主  文
原判決關於販賣第一級毒品有罪部分撤銷，發回台灣高等法院。
    理  由
本件原判決認定上訴人甲○○明知海洛因係毒品危害防制條例第
二條第二項第一款列管之第一級毒品，非經許可不得販賣，竟仍
意圖營利，並二次基於販賣第一級毒品海洛因之犯意，先於民國
九十五年八月十日晚間七時許，以其所有之000000000
0號行動電話（序號000000000000000號，含SI
M 卡一個）做為聯絡工具，透過孫文志持有之00000000
00號行動電話，與孫文志聯絡、確認後，在桃園縣桃園市○○
路三十五號前，將實際數量不詳，約可供施用一次之海洛因，以
新台幣（下同）五百元代價，販售予孫文志施用，藉此牟取利益
，並因而取得販賣第一級毒品海洛因所得之財物五百元。再於同
年八月十八日下午一時四十五分許，以相同方式，在桃園縣桃園
市○○路三十五號前，將實際數量不詳，約可供施用一次之海洛
因以五百元價格，販售予孫文志施用，藉此牟取利益，並因而取
得販賣第一級毒品海洛因所得之財物五百元。嗣於九十五年八月
二十五日晚間十時四十五分許，上訴人因涉嫌違反毒品危害防制
條例案件，經警員通知前往桃園縣政府警察局應訊，在偵訊期間
之翌日（八月二十六日）凌晨零時五十一分許，適逢孫文志再次
以0000000000號行動電話，撥打上訴人隨身之上開行
動電話，警員羅清楨遂徵得上訴人同意，佯裝為上訴人之友人代
為接聽，電話中孫文志不疑有他，而向羅清楨告稱：「軟的，五
百」等語，羅清楨因而佯與孫文志相約在桃園縣桃園市○○路、
民生路口之一家統一超商旁邊交易，雙方並接續於當日凌晨一時
四分許、一時七分許，二次以電話聯絡，確認彼此所在位置，警
員因此於九十五年八月二十六日凌晨一時二十分許，在上址約定
地點查獲孫文志到案，經孫文志供述，而查得上情等情。因而撤
銷第一審關於論處上訴人販賣第一級毒品，二罪罪刑部分之判決
，論處上訴人販賣第一級毒品，二罪罪刑，固非無見。
惟查：(一)、證據證明力，固屬事實審法院自由判斷之職權，惟於
同一案件內，若就同一或相同性質證據之證明力如何，為相互歧
異之取捨，則其證據證明力自由判斷職權之行使，即難謂為適法
。又按刑事訴訟法第一百五十六條第二項規定：被告或共犯之自
白不得作為有罪判決之唯一證據，仍應調查其他必要之證據，以
察其是否與事實相符。其立法意旨乃在防範被告或共犯自白之虛
擬致與事實不符，故對自白在證據上之價值加以限制，明定須藉
補強證據以擔保其真實性，並非絕對可由法院自由判斷被告或共
犯自白之證明力。況犯毒品危害防制條例第四條第一項至第四項
、第五條第一項至第四項、第六條第一項至第四項、第七條第一
項至第四項、第八條第一項至第四項、第十條或第十一條第一、
二項之罪，供出毒品來源，因而破獲者，得減輕其刑，同條例第
十七條定有明文，則施用毒品之人，如供出毒品來源因而破獲，
既得藉以邀求寬典減輕其刑，為擔保其所為不利於對向共犯之陳
述之真實性，尤應有足以令人確信其陳述為真實之補強證據，始
得據為不利被告之認定。本件原判決認定上訴人有前開販賣第一
級毒品海洛因予孫文志之犯行，係以上訴人與孫文志間之電話通
聯紀錄及孫文志被警查獲時之尿液，經檢驗結果，呈嗎啡陽性反
應之濫用藥物尿液檢驗報告，用以佐證孫文志於警詢時所稱其先
後二次向上訴人購買海洛因之供述，與事實相符，為可採。然查
依卷內電話通聯紀錄所示，僅有通話時間，並無通話內容，能否
以之補強、擔保孫文志不利上訴人供述之真實性，即非無疑。又
孫文志之尿液經檢驗結果，呈嗎啡陽性反應，僅能證明其有施用
第一級毒品，不能證明其毒品來自上訴人，亦難佐證孫文志之上
開供述確與事實相符。且原判決於理由欄貳無罪部分，亦認相同
性質之上訴人與徐則娟、李權地間之電話通聯紀錄及徐則娟、李
權地、張美枝三人之尿液檢驗結果呈嗎啡反應之濫用藥物檢驗報
告，均不能佐證徐則娟等三人所述向上訴人購買海洛因等語，確
與事實相符。乃原判決於認定上訴人有販賣海洛因予孫文志時，
又以上述通聯紀錄及孫文志之濫用藥物檢驗報告，作為認定孫文
志不利上訴人供述與事實相符之補強證據，足見其證據證明力自
由判斷職權之行使，為相互歧異之取捨，難認適法。(二)、原判決
採信孫文志於警詢時之供述，認定上訴人有二次販賣第一級毒品
海洛因予孫文志之犯行。而孫文志於警詢時係供稱：「我都是以
我行動電話0000000000撥打0000000000號
向甲○○購買毒品，都是二個人以上來購買毒品給我，他坐轎車
來的」等語（見偵查卷第三十八頁），其供述如果無訛，則與上
訴人同行者有無與上訴人共同販賣毒品之犯意聯絡及行為分擔，
原審未進一步詳查釐清，亦有可議。(三)、人民有秘密通訊之自由
，為憲法第十二條所明定，足見秘密通訊自由為應受國家保障之
重要人權，警察不得未經犯罪嫌疑人之同意接聽犯罪嫌疑人之電
話。又除法律另有規定外，實施刑事訴訟程序之公務員因違背法
定程序取得之證據，其有無證據能力之認定，應審酌人權保障及
公共利益之均衡維護，亦為刑事訴訟法第一百五十八條之四所明
定，如審酌結果，認違法取得之證據對於公共利益之維護並無幫
助，且嚴重侵害人權，應適用證據排除法則摒棄不用，如認有證
據能力，亦應說明其理由，方為適法。原判決理由欄壹、二、(一)
以孫文志於九十五年八月二十五日晚間十時四十五分許，打電話
給上訴人，由警員羅清楨接聽時，貿然告稱：「軟的，五百元」
等語，表示欲購買五百元海洛因等情，作為認定上訴人在此之前
確曾販賣海洛因予孫文志之佐證。並於事實欄記載羅清楨係徵得
上訴人之同意，佯裝為上訴人之友人代為接聽該電話等情。惟原
判決理由欄並未說明認定上訴人同意羅清楨代聽電話所憑證據與
理由，已有未當。又羅清楨於第一審審理時先稱：「他（指上訴
人）當時（指孫文志打上開電話時）在辦公室，我不知道他有無
聽到」等語，嗣又稱：「我們經過甲○○同意下才接聽該電話」
等語（見第一審卷第二八八、二八九頁），足見羅清楨就是否徵
得上訴人之同意代接系爭電話，前後供述不一。究竟實情如何？
攸關該部分證據之取得是否違背法定程序，有無證據能力之認定
，原審未進一步詳查、說明，難謂無調查未盡及判決理由欠備之
違誤。上訴意旨指摘原判決上開部分違背法令，尚非全無理由，
應認有發回更審之原因。
據上論結，應依刑事訴訟法第三百九十七條、第四百零一條，判
決如主文。
中    華    民    國  九十七  年    八    月  二十一  日
                      最高法院刑事第五庭
                          審判長法官  陳  正  庸
                                法官  賴  忠  星
                                法官  林  秀  夫
                                法官  宋      祺
                                法官  陳  祐  治
      本件正本證明與原本無異
                                      書  記  官
中    華    民    國  九十七  年    九    月    一    日
                                                      K


司法院資訊處製作；財團法人民間司法改革基金會備份。
